【裁判字號】    99,附民上,3
【裁判日期】    990412
【裁判案由】    損害賠償
【裁判全文】
臺灣高等法院花蓮分院刑事附帶民事訴訟判決
上  訴  人  甲○○
被上訴人    乙○○
                      之5號
上列上訴人因損害賠償案件，不服中華民國98年12月10日臺灣臺
東地方法院98年度附民字第18號第一審刑事附帶民事訴訟判決，
提起上訴，本院判決如下：
    主  文
上訴駁回。
    事  實  及  理  由
一、被上訴人經合法傳喚，無正當理由未於言詞辯論期日到場，
    本院不待其陳述逕為判決。
二、被上訴人起訴主張：上訴人即被告甲○○基於不確定幫助故
    意，於民國97年9月5日至17日間之某日，提供其所申設之中
    華郵政股份有限公司卑南初鹿郵局帳號00000000000000號帳
    戶（以下簡稱卑南初鹿郵局帳戶）存摺、提款卡（含提款密
    碼），予一真實姓名年籍不詳之成年人，容任他人使用上開
    帳戶遂行詐欺取財犯罪之匯款所用，致被上訴人乙○○於97
    年9月17日，受前開詐欺集團之詐騙，將新台幣（下同）35
    萬元匯至上開上訴人甲○○所有之卑南初鹿郵局帳戶內，旋
    即遭提空，爰依侵權行為之法律關係請求賠償35萬元及利息
    （原審於事實及理由欄一所載之「350,0000元」，應係「35
    0,000」之誤載）等語。
二、原審法院以上訴人確實有幫助詐欺犯行，業經刑事判決確認
    （臺灣臺東地方法院98年易字第124號），上訴人所為構成
    侵權行為，故依民法第184條第1項規定，判命上訴人應給付
    被上訴人35萬元及利息，並為假執行之宣告。上訴人不服原
    審判決，以並無幫助詐欺犯行為理由，提起上訴，並聲明廢
    棄原判決，改判駁回被上訴人在原審之訴。被上訴人則未提
    出聲明及陳述。
三、本案經本院審理結果，認為第一審以上訴人確有幫助詐欺犯
    行，判命上訴人賠償被上訴人35萬元之財產上損害賠償及利
    息，並為假執行之宣告，認事用法均無違誤，應予維持，並
    引用第一審判決記載之事實及理由如附件。上訴人雖以原審
    認定事實及調查證據有諸多違誤，伊未有幫助詐欺犯行為由
    提起本件上訴。惟上訴人所有之上揭帳戶確係作為詐欺取款
    之工具，而上訴人就其甫提清存款，並申請補發之存摺、提
    款卡及密碼究竟是在何處，說詞前後不一，且未為失竊之報
    警行為，依常情推論，上訴人確有將上揭帳戶資料交予他人
    作為詐欺取財工具之行為，其刑事部分業經本院認定上訴人
    確實有幫助詐欺犯行，而駁回上訴人刑事部分之上訴確定（
    本院99年度上易字第18號），原審判決針對上訴人之侵權之
    行為已詳細論述認定之理由，上訴人否認其有上開侵權行為
    ，並不足取，其上訴應予駁回。
據上論斷，應依刑事訴訟法第490條、第368條、第498條，判決
如主文。
中    華    民    國    99    年    4     月    12    日
                         審判長法  官  何方興
                               法  官  林碧玲
                               法  官  王紋瑩
以上正本證明與原本無異。
本判決不得上訴。
中    華    民    國    99    年    4     月    12    日
                               書記官  李芸宜
（附件）
臺灣臺東地方法院刑事附帶民事訴訟判決  98年度附民字第18號
原      告  乙○○  住花蓮縣吉安鄉○○村○○鄰○○○街205
                    之5號
被      告  甲○○  住臺東縣卑南鄉明峰村鹿鳴橋11之1號
上列被告因詐欺案件（98年度易字第124號），經原告提起附帶
民事訴訟，請求損害賠償，本院判決如下：
   主  文
被告應給付原告新臺幣參拾伍萬元，及自民國九十八年四月二十
三日起至清償日止，按年息百分之五計算之利息。
本判決於原告以新臺幣拾萬元供擔保後，得假執行。
    事實及理由
一、原告起訴主張：甲○○明知金融機構帳戶之存摺及提款卡係
    供自己使用之重要理財工具，關係個人財產、信用之表徵，
    且可預見存摺、提款卡及其提款密碼如交予他人使用，而未
    加以闡明正常用途，極易被利用為與財產有關之犯罪工具，
    竟仍不顧他人可能遭受財產上損害之危險，而基於縱若其所
    提供之金融機構帳戶被利用作為詐欺取財所用，亦不違背其
    本意之不確定幫助故意，於民國九十七年九月五日至九十七
    年九月十七日間之某日，在不詳地點，將其所申設之中華郵
    政股份有限公司卑南初鹿郵局帳號00000000000
    000號帳戶（下稱卑南初鹿郵局帳戶）之存摺、提款卡（
    含提款密碼），交付予一真實姓名年籍不詳之成年人（下稱
    不詳之成年人），容任他人使用上開帳戶遂行詐欺取財犯罪
    之匯款所用。嗣該不詳之成年人所屬之詐欺集團成年人成員
    即意圖為自己不法之所有，於九十七年九月十七日上午十二
    時十分許，先推由詐欺集團男性成年人成員撥打電話予乙○
    ○，佯稱其係中華電信公司人員，乙○○有電話費未繳，若
    電話非乙○○申請，應遭詐欺集團詐用，為免乙○○其他銀
    行帳戶遭凍結，須交由其他帳戶保管，而要求匯款新臺幣（
    下同）35萬元致指定帳戶，致乙○○陷於錯誤，遂依指示於
    九十七年九月十七日匯款三十五萬元，至甲○○上開卑南初
    鹿郵局帳戶內，旋即遭提空，爰依侵權行為之法律關係請求
    被告賠償350,0000元等語。並聲明：
    1.被告應給付原告350,0000元元，及自起訴狀繕本送達翌日
      即98年4月23日起至清償日止，按週年利率5%計算之利息
      。
    2.原告願供擔保請准為假執行之宣告。
二、被告甲○○則以：伊於九十七年九月五日至郵局變更密碼，
    換密碼後就將存摺、提款卡、印章置於卑南鄉明峰村鹿鳴橋
    11之1號家中，惟於九十七年九月間在家中遺失，伊以為只
    要重新申請即可，遺失後未報案，確未將上揭帳戶之存摺、
    印章及提款卡（含提款密碼）交付予他人使用資為抗辯。並
    聲明：原告之訴及假執行之聲請均駁回。
三、得心證理由:
（一）原告主張其遭被告甲○○提供上開帳戶資料給詐欺集團，
      遂遭詐欺集團成員詐欺，依指示匯款350,000元至上開卑
      南初鹿郵局帳戶，旋遭提空之情，業據證人乙○○於警詢
      時證述明確，且有郵政國內匯款執據一張內政部警政署反
      詐騙案件紀錄表、花蓮縣警察局吉安分局吉安派出所受理
      詐騙帳戶通報警示簡便格式表、花蓮縣警察局吉安分局吉
      安派出所受理刑事案件報案三聯單、中華郵政股份有限公
      司臺東郵局97年10月8日行字第0975000991號函、中華郵
      政公司晶片金融卡申請書、郵政存簿儲金立帳申請書、客
      戶歷史交易清單等附卷可證（見臺東縣警察局臺東分局警
      卷），則被告甲○○所有之卑南初鹿郵局帳戶，確遭「不
      詳之成年人」所屬詐欺集團成年人成員作為實施詐欺取財
      犯罪之匯款帳戶使用，已足認定。
（二）被告甲○○於警詢時先供稱：「伊所有存摺、提款卡，印
      章都放在一起，九十七年九月時遺失，存簿是在家裡遺失
      ，不知道為何存簿會遺失，因為我家我出門都沒有在鎖」
      云云；於檢察官偵查中改稱：「金融帳戶資料應該被盜用
      ，存摺放在家裡，我都沒在使用，我家裡都沒人在家，不
      知存摺、密碼為何流出去，因為家人一直跟伊要錢所以九
      月去換密碼」等語，於審理時又改稱:「存摺、印章、提
      款卡或許是伊之哥哥拿去賣的，但伊之哥哥不知密碼」，
      被告就卑南初鹿郵局帳戶資料如何外流，所供前後不一。
      又被告於九十七年八月十四日，將上揭帳戶內之存款提領
      至剩十二元後，又於九十七年九月五日更換密碼等情，有
      卷附卑南初鹿郵局帳戶客戶歷史交易清單可考，足徵，被
      告在只剩下十二元時，猶大費周章至郵局辦理更換密碼，
      即知被告有意利用上揭卑南初鹿郵局帳戶資料，乃被告竟
      謂「更換後將存摺、提款卡，印章都放在一起遺失」，更
      何況被告於審理中供稱：伊之提款密碼係手機門號（見本
      院卷第七十三頁），衡情，若非被告自行將提款卡密碼告
      知不詳年籍成年詐欺集團成員，該等提款卡密碼及提款卡
      等物，根本不可能遭不詳年籍詐欺集團人員知悉並使用。
      況金融存款帳戶，事關存戶個人財產權益之保障，其與存
      戶印鑑章、提款卡結合，專屬性、私密性更形提高，一般
      人亦均應將存摺、印章、提款卡、提款密碼分別放置，妥
      為保管，以免一併遺失時被他人冒用。被告為高職畢業，
      且有工作經驗，對上開常識不可能不知，然被告竟將上開
      卑南初鹿郵局存摺、提款卡，印章均逼起放在所謂沒鎖且
      沒人在家看管處，此與一般人都會注意上開物品應分開存
      放、妥善保管等常情不同。
（三）又犯詐欺取財之人為方便收取贓款，並躲避檢警之追緝，
      而以他人帳戶供作款項出入之帳戶，通常會先取得帳戶所
      有人之同意才使用，否則一旦帳戶所有人辦理掛失，被害
      人所匯入之款項即遭凍結無法提領，而帳戶所有人反可輕
      易辦理補發存摺、變更印鑑及密碼，將款項提領一空，衡
      以上情，該等犯罪集團當無甘冒此風險之理。是以，果若
      被告劉雅菁辯稱其所有上開帳戶資料係遺失遭冒用等情為
      真，則持有上開帳戶資料之犯罪集團根本無法知悉帳戶所
      有人何時將辦理掛失止付，而被害人所匯入之款項是否可
      順利提領即處於不確定狀態，又豈需大費周章向他人詐欺
      取財後，要求被害人匯款至其等無法擔保確可領用之帳戶
      內，而可能平白為帳戶申請使用人牟利之理。衡諸前開被
      害人乙○○存入款項至被告上開帳戶後，隨即遭人提領一
      空，更足見該詐欺取財之人，於向被害人實施詐欺取財時
      ，確有把握該帳戶不會遭帳戶所有人掛失止付，而此等確
      信，在該帳戶資料係失竊或遺失之情形，實無發生之可能
      ，益徵被告上開所辯，顯與事實不符，而不足採信。是被
      告所有卑南初鹿郵局帳戶之存摺、金融卡（含提款密碼）
      係被告自行提供予他人使用，並供作詐欺取財犯罪之被害
      人匯款所用無訛。
（四）衡諸常情，一般國人向金融機構開設帳戶，並無任何法令
      限制，若係正當用途，大可光明正大，自行申請供己使用
      ，何必向他人收集？再者，帳戶之用途係用來存提款項，
      而存摺、提款卡等均係個人重要之物件，並具有一定金融
      交易目的及識別意義，一旦有人收購他人帳戶及上開物品
      供做不明使用，依一般認知，必是隱身幕後之使用人欲利
      用人頭帳戶掩飾犯行免於遭人追查，自極易於令人有與不
      法犯罪之目的相關之合理懷疑。又近來利用各種名義詐欺
      取財之犯罪類型層出不窮，該等犯罪，多數均係利用他人
      帳戶作為詐欺所得財物之出入帳戶，並經媒體廣為披載，
      被告縱使並不確知所提供之帳戶，係遭他人用以對何被害
      人詐欺取財，亦無法確知取得帳戶之人係以何種方法於何
      時地為詐欺取財之具體內容，惟對於其所提供之上揭帳戶
      資料，將遭人作為詐欺取財犯行所得財物匯入及提領之工
      具使用，應有概括之認識，且可預見其發生。被告於本院
      審理時供稱：係高職畢業，有在加油站工作等語，其顯係
      智力成熟且具一般社會智識經驗之成年人，自應知該「不
      詳之成年人」及其所屬詐欺集團係利用上開帳戶作為犯罪
      之用，是其對於他人利用上開帳戶存摺、提款卡及提款密
      碼作為犯詐欺取財罪之匯款帳戶等情，能預見其發生且其
      發生不違背其本意，其有幫助該「不詳之成年人」及其所
      屬詐欺集團利用上開帳戶犯詐欺取財罪之不確定故意，允
      無疑義。
（五）綜上所述，被告甲○○基於幫助他人實施詐欺取財亦不違
      背其本意之不確定故意，將其所有卑南初鹿郵局帳戶之存
      摺、印章及提款卡（含提款密碼）交予該「不詳之成年人
      」，幫助其所屬詐欺集團成年人成員遂行詐欺取財之犯行
      即足認定，被告所辯，不外飾詞卸責之詞，不足採信。故
      原告主張堪信為真。
（六）按因犯罪而受損害之人，於刑事訴訟程序得附帶提起民事
      訴訟，對於被告及依民法負賠償責任之人，請求回復其損
      害；又法院認為原告之訴為有理由者，應依其關於請求之
      聲明，為被告敗訴之判決，刑事訴訟法第487條第1項、第
      502條第2項分別定有明文。因故意或過失，不法侵害他人
      之權利者，負損害賠償責任。故意以背於善良風俗之方法
      ，加損害於他人者亦同。民法第184條第1項定有明文。本
      件原告因被告甲○○提供卑南初鹿郵局帳戶資料給其他年
      籍不詳之人所為詐欺取財之侵權行為，而匯款350,000元
      至被告帳戶被提空，致求償無門，被告顯係共同故意以背
      於善良風俗之不法方法加損害於原告之財產法益，揆諸前
      揭法律規定，被告甲○○即應負賠償責任。是原告基於侵
      權行為之法律關係，請求被告賠償其損害350,000元，即
      非無據。給付有確定期限者，債務人自期限屆滿時起，負
      遲延責任。給付無確定期限者，債務人於債權人得請求給
      付時，經其催告而未為給付，自受催告時起，負遲延責任
      。其經債權人起訴而送達訴狀，或依督促程序送達支付命
      令，或為其他相類之行為者，與催告有同一之效力。民法
      第229條第1項、第2項定有明文。又遲延之債務，以支付
      金錢為標的者，債權人得請求依法定利率計算之遲延利息
      。但約定利率較高者，仍從其約定利率。應付利息之債務
      ，其利率未經約定，亦無法律可據者，週年利率為百分之
      五，民法第233條第1項、第203條亦有明文。本件原告對
      被告甲○○之侵權行為債權，核屬無確定期限之給付，既
      經原告起訴而於97年4月22日送達訴狀，有送達證書可憑
      ，被告甲○○迄未給付，當應負遲延責任。是原告請求自
      刑事附帶民事起訴狀繕本送達被告翌日即97年4月23日起
      ，按週年利率5%計算之法定遲延利息，核無不合。
（七）假執行之宣告：本件所命給付金額未逾新臺幣五十萬元，
      依民事訴訟法第389條第1項第5款應依職權宣告假執行，
      因原告陳明願供擔保，聲請宣告假執行，經核依法並無不
      合，爰酌定相當擔保金額，准許之。又本件為附帶民事訴
      訟判決，民事訴訟法關於訴訟費用部分不在刑事訴訟法第
      491條準用之列，自毋庸命當事人負擔。
據上論結，依刑事訴訟法490條前段、第502條第2項、第491條第
10款，民事訴訟法第389條第1項第5款、第390條第2項，判決如
主文。
中    華    民    國    98    年    12    月    10    日
                  刑事第一庭  審判長法  官  蔡崇義
                                    法  官  李俊彬
                                    法  官  陳義忠
以上正本證明與原本無異。
如不服本判決應於收受送達後10日內向本院提出上訴書狀，並應
敘述具體理由；其未敘述上訴理由者，應於上訴期間屆滿後20日
內向本院補提理由書（均須按他造當事人之人數附繕本）。「切
勿逕送上級法院」。告訴人或被害人對於本判決如有不服，請書
具不服之理由狀，請求檢察官上訴者，其上訴期間之計算係以檢
察官收受判決正本之日期為準。
                                    書記官  王希文
中    華    民    國    98    年    12    月    10    日

司法院資訊處製作；財團法人民間司法改革基金會備份。
